【裁判字號】    99,交聲,663
【裁判日期】    990604
【裁判案由】    違反道路交通管理處罰條例聲明異議
【裁判全文】
臺灣士林地方法院交通事件裁定        99年度交聲字第663號
    原處分機關  交通部公路總局臺北區監理所
    異  議  人
    即受處分人  甲○○
上列受處分人因違反道路交通管理處罰條例案件，對於交通部公
路總局臺北區監理所民國99年4 月28日所為之處分（原處分案號
：北監自裁字第裁40-C00000000號）聲明異議，本院裁定如下：
    主  文
原處分關於甲○○汽車駕駛人，駕駛汽車經測試檢定酒精濃度超
過規定標準，處罰鍰新臺幣壹萬玖仟伍佰元部分撤銷。
上開罰鍰撤銷部分，甲○○不罰。
其餘異議駁回。
    理  由
一、按汽車駕駛人，駕駛汽車經測試檢定有酒精濃度超過規定標
    準者，處新臺幣（下同）1 萬5 千元以上6 萬元以下罰鍰，
    並當場移置保管該汽車，及吊扣其駕駛執照1 年；又汽車駕
    駛人，有駕駛汽車經測試檢定有酒精濃度超過規定標準者，
    應接受道路交通安全講習，道路交通管理處罰條例第35條第
    1 項第1 款、第24條第1 項第2 款分別定有明文。次按違反
    道路交通管理處罰條例第35條第1 項第1 款事件，小型車駕
    駛人其吐氣所含酒精濃度超過每公升0.25毫克以上未滿0.4
    毫克，期限內繳納罰鍰或到案聽候裁決者，處1 萬9 千500
    元罰鍰，亦為違反道路交通管理事件統一裁罰基準及處理細
    則第2 條第2 項之裁罰基準表所明定。
二、原處分意旨略以：本件異議人即受處分人甲○○駕駛車號
    9237 －VH 號自用一般小客車，於民國99年1 月13日凌晨2
    時40分許，在臺北縣淡水鎮忠寮里口湖子2 號前，經臺北縣
    政府警察局淡水分局員警攔停舉發有「酒後駕車肇事，經測
    試酒測值為0.33MG/L」之違規，嗣經原處分機關交通部公路
    總局臺北區○○○○道路交通管理處罰條例第35條第1 項第
    1 款、第24條等規定，逕行裁處受處分人1 萬9 千500 元罰
    鍰，吊扣駕駛執照12個月，並應參加道路交通安全講習等情
    ，有卷附臺北縣政府警察局舉發違反道路交通管理事件通知
    單（北縣警交字第C00000000 號）、交通部公路總局臺北區
    ○○○○○道路交通管理事件裁決書（北監自裁字第裁40—
    C00000000 號）可稽。
三、異議意旨略以：伊已依檢察官緩起訴處分內容向國庫繳交2
    萬元，依一罪不二罪，本件監理站罰緩1 萬9 千500 元可否
    註銷，爰依法聲明異議等語。
四、經查：
(一)、按道路交通管理處罰條例所規定之罰則本質上係屬行政罰，
    此由該條例中就交通違規行為所定法律效果包括罰鍰、記點
    、吊扣證照等行政罰觀之甚明（參照行政罰法第1 條、第2
    條將罰鍰、吊扣證照及講習等處分均定為行政罰），是違反
    道路交通管理處罰條例之裁罰事件，自有行政罰法之適用，
    合先敘明。
(二)、次按１、94年2 月5 日公布，95年2 月5 日施行之行政罰法
    第26條規定：「一行為同時觸犯刑事法律及違反行政法上義
    務規定者，依刑事法律處罰之。但其行為應處以其他種類行
    政罰或得沒入之物而未經法院宣告沒收者，亦得裁處之。前
    項行為如經不起訴處分或為無罪、免訴、不受理、不付審理
    之裁判確定者，得依違反行政法上義務規定裁處之」，其所
    揭示之所謂「一事不二罰」原則，探究其立法目的，無非以
    一行為同時觸犯刑事法律及違反行政法上義務規定時，由於
    刑罰與行政罰同屬不法行為之制裁，而刑罰之懲罰作用較強
    ，依刑事法律處罰即足資警惕，實無一事二罰再處行政罰之
    必要，但罰鍰以外之沒入或其他種類行政罰，因兼具維護公
    共秩序之作用，為達行政目的，行政機關仍得併予裁處；而
    此所稱「其他種類行政罰」，係指違反行政法上之義務應受
    「裁罰性」之「不利處分」而言，依行政罰法第2 條規定，
    應包括限制或禁止行為之吊扣證照處分及警告性之講習處分
    在內。從而，汽車駕駛人之酒後駕車行為，經測試檢定酒精
    濃度超過規定標準時，其既違反道路交通管理處罰條例第35
    條第1 項第1 款所定之行政法上義務，同時又觸犯刑法第18
    5 條之3 公共危險罪之刑事法律，則道路交通主管處罰機關
    依上開行政罰法第26條第1 項但書規定，得對異議人處以其
    他種類行政罰之情形外，關於罰鍰部分，則應依行政罰法第
    26條及道路交通管理處罰條例第10條規定，移送地方法院檢
    察署處理，於移送後，除有行政罰法第26條第2 項所定不起
    訴等事由及其他法律另有規定者，得依違反行政法上義務規
    定另行裁處者外，即不得再依道路交通管理處罰條例第35條
    第1 項第1 款規定，裁處異議人罰鍰之行政罰。２、又刑事
    訴訟法第253 條之1 所指之緩起訴處分，係介於起訴與微罪
    職權不起訴間之緩衝設計，而在內容及要件上與依刑事訴訟
    法第252 條所為之不起訴處分均有所不同；而檢察官對被告
    為緩起訴處分時，依刑事訴訟法第253 條之2 第1 項規定對
    被告所為之指示及課予之負擔，雖非刑罰，但對被告迭有敦
    促反省、財產減少及自由受限之影響，性質上可謂刑事處分
    ，且緩起訴制度雖以特別預防為優先考量，但在具體個案決
    定上，實亦達到一般預防的作用及報應理念，基於一行為不
    二罰原則，異議人既已就其行為受到刑事處分，自不應因同
    一行為再受到國家的處罰（臺灣高等法院暨所屬法院96年法
    律座談會刑事類提案第36號研討結果參照）；至緩起訴處分
    確定後雖有使被告免於刑事訴追之效果，與不起訴處分之效
    果相同，但觀諸刑事訴訟法第253 條之1 第1 項係於91年2
    月8 日增訂，行政罰法則於94年2 月5 日公布，制定在後之
    行政罰法第26條第2 項僅臚列「不起訴處分或無罪、免訴、
    不受理、不付審理之裁判確定者」，得依違反行政法上義務
    規定裁處之，並未將「緩起訴處分」此一要件納入規範，則
    此立法意旨應係立法者有意排除，而非法律漏洞，故檢察官
    為緩起訴處分時如已對異議人課予指示及負擔，應視為異議
    人已依刑事法律受到處罰，除其他法律另有規定者外，於緩
    起訴處分確定後，自不得再處以行政罰鍰。
(三)、查本件異議人甲○○駕駛車號9237－VH號自用一般小客車，
    於99年1 月13日凌晨2 時40分許，在臺北縣淡水鎮忠寮里口
    湖子2 號前，經臺北縣政府警察局淡水分局員警攔停檢測其
    酒精濃度達每公升0.33毫克，而悉其酒後駕車犯行等情，為
    異議人所不爭執，並有臺灣士林地方法院檢察署檢察官99年
    度偵字第2028號緩起訴處分書1 份附卷可稽，足認其確有原
    處分所認定之酒後駕車之交通違規行為無訛；又異議人同一
    酒後駕車之行為，因同時觸犯刑法第185 條之3 之公共危險
    罪，經臺灣士林地方法院檢察署檢察官於99年2 月10日以99
    年度偵字第2028號為緩起訴處分，緩起訴期間為1 年，並應
    於緩起訴處分確定後8 個月內向國庫支付2 萬元，並完成該
    署指定之「預防再犯暨保護被害人法治教育系列課程」3 小
    時，嗣前開緩起訴處分已於99年3 月17日確定等情，有臺灣
    高等法院受處分人前案紀錄表附卷可稽，此緩起訴處分附加
    條件之履行固非刑法所定刑罰之種類，然已對異議人名譽及
    心理產生相當制約並影響被告之自由權等權益，應可實質該
    當行政罰法第26條第1 項之「依刑事法律」之刑事處分規定
    。從而，揆諸前揭說明，受處分人既因同一酒後駕車行為同
    時觸犯刑法及違反行政法上義務，其中刑事部分既經檢察官
    為緩起訴處分確定，受處分人並已履行緩起訴義務，向國庫
    支付金錢，則原處分機關依道路交通管理處罰條例第35條第
    1 項第1 款規定，對受處分人上開酒後駕車之違規行為予以
    裁罰時，就受處分人違反行政法上義務而受罰鍰1萬9 千500
    元部分，除非另有特別規定，否則依行政罰法第26條第1 項
    前段，即不得再依上揭道路交通管理處罰條例等規定裁罰之
    。至於原處分機關所舉交通部95年7 月17日交路字第095000
    6986號函及法務部行政罰法諮詢小組第1 次會議紀錄意旨，
    雖認檢察機關所為之緩起訴處分等同不起訴處分，應無一事
    不兩罰之原則適用，仍應予以裁罰云云，惟法官依據法律獨
    立審判，憲法第80條定有明文，各機關依其職掌就有關法規
    為釋示之行政命令，法官於審判案件時，固可予以引用，但
    仍得依據法律，表示適當之不同見解，並不受其拘束，司法
    行政機關所發司法行政上之命令，如涉及審判上之法律見解
    ，僅供法官參考，法官於審判案件時，亦不受其拘束（司法
    院大法官釋字第216 號解釋亦同此意旨），上開交通部95年
    7 月17日交路字第0950006986號函及法務部行政罰法諮詢小
    組第1 次會議紀錄，關於此部份之函示或意見，與本院認定
    不同，對本案自不生拘束力，併為敘明。
(四)、再按汽車駕駛人有道路交通管理處罰條例第35條第1 項即駕
    駛汽車經測試檢定酒精濃度超過規定標準，同時違反刑事法
    律，經裁判確定處以罰金低於道路交通管理處罰條例第92條
    第3 項所訂最低罰鍰基準規定者，應依本條例裁決繳納不足
    最低罰鍰之部分，道路交通管理處罰條例第35條第8 項定有
    明文，核其性質，應屬行政罰法第26條第1 項之特別規定。
    從而，異議人經依刑事法律處罰而處以一定金額，如未達道
    路交通管理處罰條例所定最低罰鍰基準規定者，仍須補繳不
    足最低罰鍰之部分。而本件異議人依刑事法律處罰之金額2
    萬元，已超過其違反道路交通管理處罰條例第35條第1 項第
    1 款暨違反道路交通管理事件統一裁罰基準表規定之最低罰
    鍰金額即1 萬9 千500 元，並無應補繳差額之問題，自應裁
    處異議人罰鍰部分不罰。至施以道安講習等部分，原屬達成
    「遏止酒後駕車之不法行為，維護道路交通用路權人之生命
    、身體之安全法益」行政目的所必要之不利處分，依行政罰
    法第26條第1 項但書之規定，仍得裁處之。
五、綜上所述，異議人確有酒後駕車之違規行為，業經緩起訴處
    分，並已支付2 萬元予國庫確定在案，原處分機關未依前揭
    說明裁處異議人行政罰鍰部分不罰，而裁處異議人罰鍰1萬9
    千500 元部分，核與行政罰法第26條第1 項前段、第2 項規
    定不符，異議人此部分之異議，為有理由，應由本院撤銷該
    部分之原處分，自為裁罰如主文第2 項所示。至於原處分機
    關裁處施以道安講習之部分，則與行政罰法第26條第1 項但
    書規定相符，並無違誤，異議人此部分之異議，為無理由，
    應予駁回。
六、據上論斷，依道路交通案件處理辦法第19條、第20條前段，
    裁定如主文。
中    華    民    國    99    年    6     月    4    日
                        交通法庭法  官  孫  曉  青
上正本證明與原本無異。
如不服本裁定，應於送達後5日內向本院提出抗告狀。
                                書記官  林  蔚  菁
中    華    民    國    99    年    6     月    4    日

司法院資訊處製作；財團法人民間司法改革基金會備份。
